【裁判字號】    94,上易,1551
【裁判日期】    950119
【裁判案由】    違反商標法
【裁判全文】
臺灣高等法院刑事判決                94年度上易字第1551號
上  訴  人
即  被  告  甲○○
選任辯護人  洪銘徽  律師
上列上訴人因違反商標法案件，不服臺灣板橋地方法院93年度自
字第110號，中華民國94年7月21日第一審判決，提起上訴，本院
判決如下：
    主  文
原判決撤銷。
甲○○明知未得商標權人同意，於同一商品，使用近似於其註冊
商標之商品，有致相關消費者混淆誤認之虞，處有期徒刑參月，
如易科罰金，以佰元折算壹日。扣案仿冒商標商品壹件，沒收
之。
    事  實
一、甲○○為雅懋實業股份有限公司（下稱雅懋公司）之實際負
    責人（登記負責人為陳蘇彩鳳），及鴻鎰國際有限公司（下
    稱鴻鎰公司）之負責人，負責該二家公司之業務經營，全權
    處理採購、買賣、行銷的事宜；其明知如附表編號(一)所示之
    圖樣，已由臺灣三花棉製業股份有限公司（下稱三花公司）
    向經濟部智慧財產局申請核准註冊（註冊號數第00000000號
    ），取得商標專用權，專用權期間自民國（下同）91年10月
    1 日起至101年9月30日為止，並經指定使用於商標法施行細
    則第49條第25類的商品（即內衣、內褲、胸罩、束褲、睡衣
    、浴袍、泳裝、衛生衣褲、雨衣、休閒服裝、運動服、襯衫
    、紙褲、汗衫、背心、T恤、毛衣、套裝、洋裝、孕婦裝）
    ，乃竟未經三花公司的同意或者授權，意圖欺騙他人，而接
    續自92年7月下旬某日起（商標法於92年5月28日修正，當時
    尚未施行），利用不知情之不知名內褲承製工廠工人，在雅
    懋公司名義產製之男性內褲的同一商品，使用近似於三花公
    司上開註冊號數第00000000號商標圖樣之如附表編號(二)所示
    圖樣，造成消費者的誤認與混淆；旋意圖銷售，以鴻鎰公司
    名義出售予新竹市大潤發湳雅店賣場陳列販賣，而侵害三花
    公司的商標專用權。嗣經三花公司於同年8月2日在上開賣場
    購得仿冒商標的商品男性內褲1件，而查獲。
二、案經三花公司向臺灣板橋地方法院提起自訴。
    理  由
一、程序方面：
  (一)自訴人三花公司之法定代理人原為楊黃清敏，嗣已於94年9
    月19日申請變更登記為施純鎰，有該公司變更登記表及經濟
    部94年9月20日經授中字第09432850030號函附在本院卷可查
    ；則本判決自訴人之法定代理人，自應改列為施純鎰。
  (二)次按犯罪之被害人，得依刑事訴訟法第319條提起自訴，此
    之所謂被害人，係指犯罪當時之直接被害人而言（最高法院
    56年台上字第2361號判例意旨參照）。查，本件自訴人三花
    公司指述被告於92年7月下旬某日起，至同年8月2日止，有
    侵害附圖所示商標專用權之情事；而自訴人三花公司於該期
    間內，對於附圖所示商標仍享標專用權，有相關商標註冊證
    及函文在卷可憑。則自訴人三花公司以渠於92年7月下旬某
    日起，至同年8月2日止，係附圖所示商標被侵害之被害人立
    場提起自訴，於法尚無不合，先予敘明。
二、被告犯罪事實之認定：
    訊據被告甲○○矢口否認有何自訴所指違反商標法的犯行，
    在原審辯稱：實際上僅係作成說明，並未作為商標使用，不
    認為違反商標法，「5」僅是表示數字，為了怕人家會有誤
    認，所以特別把我們的范倫鐵諾商標註明上去；在本院辯稱
    ：伊沒有使用三花的商標，伊都是自己使用自己的商標；伊
    那個「5」，後來我又改為「五」，這都並不是商標，只是
    要說明是五片式平口褲，並不是作為商標的使用；而且整個
    市場都是用「5」來代表五片式平口褲云云。選任辯護人則
    為被告辯稱：(一)依修正前商標法第62條第1款規定，以「意
    圖欺騙他人，於同一商品或類似商品，使用相同或近似於他
    人註冊商標」為構成要件，且就商標是否構成近似，應就其
    文字、圖形或記號，異時異地為隔離及通體的觀察為標準，
    且須觀察其有無引起混同誤認的虞慮為斷，不得以偏概全，
    斷取部分文字的類同而認定商標的近似。自訴人的商標圖樣
    係由阿拉伯數字「5」、「圓圈」及「剪刀」聯合構成，但
    阿拉伯數字「5」本身並不具備特別顯著性，自訴人不得以
    被告的包裝上有「5」之字樣而主張構成近似商標；(二)修正
    前商標法第23條第1項規定，「凡以善意且合理使用之方法
    ，表示自己之姓名、名稱或其商品之名稱、形狀、品質、功
    用、產地或其他有關商品本身之說明，附記於商品之上，非
    作為商標使用者，不受他人商標專用權之效力所拘束。」，
    本件雅懋公司產品包裝上的阿拉伯數字「5」，係強調該產
    品特質為五片式剪裁，該產品包裝上載明「特殊精選片式
    剪裁」字樣，並特別標註由訴外人智誠有限公司授權雅懋公
    司使用的「Valentino Rudy」品牌字樣，且於平口褲褲頭上
    車縫「V Valentino Rudy」標誌，足悉雅懋公司係將「5」
    或「五」字樣以善意且合理使用之方式表示與自己商品有關
    的說明，非作為商標使用，依前開規定，不受自訴人商標專
    用權效力拘束；(三)再者，自訴人所提之包裝袋正面，於系爭
    商標上方標有「三花平口褲」、下方則標有「BOXER」，雅
    懋公司產品包裝則於阿拉伯數字「5」字體上及圖樣下方，
    分別以明顯文字標明被授權之品牌「Valentino Rudy」
    及「V Valentino Rudy」等字樣，並於平口褲褲頭上車縫「
    V Valentino Rudy」標誌，消費者足以辨識自訴人產品屬「
    三花公司」，雅懋公司產品屬「Valentino Rudy」品牌授權
    ，不致令一般消費大眾有誤認混淆之虞，難認雅懋公司產品
    有使用近似於自訴人公司核准註冊之商標圖樣；(四)自訴人所
    提的雅懋公司「Valentino Rudy」平口褲產品包裝及產品本
    身，均明顯標示「Valentino Rudy」字樣，亦屬國際知名品
    牌，並將雅懋公司名稱、地址、編號、授權品牌等詳載於包
    裝袋上，足認雅懋公司並無意圖欺騙他人，被告並無自訴人
    指訴違反商標法犯行等語。惟查：
    (一)如附表編號(一)所示之圖樣，業由三花公司向經濟部智慧財
      產局申請核准註冊（註冊號數第00000000號），取得商標
      專用權，專用權期間自91年10月1日起至101年9月30日為
      止，並經指定使用於商標法施行細則第49條第25類的商品
      （即內衣、內褲、胸罩、束褲、睡衣、浴袍、泳裝、衛生
      衣褲、雨衣、休閒服裝、運動服、襯衫、紙褲、汗衫、背
      心、T 恤、毛衣、套裝、洋裝、孕婦裝）等情，有三花公
      司商標註冊證影本在卷可稽（見原審卷(一)第5頁）。
    (二)被告甲○○在臺灣桃園地方法院92年度自字第147號陳蘇
      彩鳳被訴違反商標法案中，以證人身分到庭具結證稱：伊
      是雅懋實業有限公司實際負責人，該公司所有採購、買賣
      、行銷由伊處理；... （自訴代理人問：你說設立2家公
      司，除雅懋公司外，另一家公司名稱？）鴻鎰國際有限公
      司；該公司登記負責人是我；... （問：雅懋公司與鴻鎰
      公司所有交易廠商除賣給量販店外，有無賣給其他批發商
      ？所稱量販店是哪一家？）鴻鎰公司：量販店以大潤發為
      主；雅懋公司：量販店有家樂福、愛買；... （問：你剛
      說雅懋公司有出貨給量販店及非量販店，有關家樂福量販
      店之家福公司，雅懋公司有無出貨阿拉伯數字「5」的五
      片式平口褲？）沒有；（問：你說的鴻鎰公司所出貨給大
      潤發的產品有無與本件有關？）有，就是阿拉伯數字「5
      」五片式平口褲云云（見92年度自字第147號影印卷第132
      頁至第140頁）。又在自己被訴違反商標法案臺灣桃園地
      方法院審理中供陳：92年5、6月我們向臺灣實月訂貨，他
      們在7月底寄一批樣品給我看，我看包裝顏色對比很鮮艷
      ，我可確定當時我都沒出貨給人家，我只在8月2日出貨
      給新竹市的大潤發湳雅店，只有出少量的貨給他，他們還
      沒有陳列，不知道怎麼會有那張發票等語（見臺灣桃園地
      方法院93年度自字第1號卷第80頁）。復有照經濟部中部
      辦公室公司登記查詢資料2紙附卷可參（見92自147號影印
      卷第153頁、第154頁），自訴人提出購買五片式平口褲之
      潤泰創新國際股份有限公司92年8月2日開立統一發票一紙
      ，及雙方提出雅懋實業股份有限公司生產，具有附表編號
      (二)所示圖樣數字「5」五片式平口褲彩色照片在卷可考（
      見原審卷(一)第9頁、第11頁，卷(二)第21頁）。則案外人陳
      蘇彩鳳僅係雅懋公司登記名義負責人；被告則係雅懋公司
      的實際負責人，及鴻鎰公司之負責人，負責該二家公司之
      業務經營，全權處理採購、買賣、行銷的事宜；雅懋公司
      接續自92年7月下旬某日起，有利用不知情之不知名工人
      ，在雅懋公司名義產製的男性「5」片式平口內褲的同一
      商品，使用如附表編號(二)所示之圖樣，並由鴻鎰公司舖貨
      在新竹市大潤發湳雅店賣場陳列販賣之事實，已可認定
    (三)觀諸被告所提出其公司產製男性「5」片式平口內褲之包
      裝，正面採「三分之二透明、底部三分之一彩色」之設計
      。說明卡以特大號黑色圓圈為底，上有書寫有大號阿拉伯
      數字「５」，再以小號之字體「ValenTino Rudy」穿插其
      中，此外即無其他特殊標示（見原審(二)第21頁）。基此自
      足認被告係以說明卡內特大號黑色圓圈為底，上有書寫有
      大號阿拉伯數字「５」，及小號字體「ValenTino Rudy」
      穿插其中，做為產品之商標使用。選任辯護人所辯：雅懋
      公司係將「5」或「五」字樣以善意且合理使用之方式表
      示與自己商品有關的說明，非作為商標使用，依前開規定
      ，不受自訴人商標專用權效力拘束云云；自不足採。
    (四)關於被告在雅懋公司名義產製的男性「5」片式平口內褲
      的同一商品有無使一般消費者產生混同誤認的判斷：
      原審踐行勘驗所得結果，系爭商品（即自訴人商品與被
        告商品）關於商標部分，有近似的情形，二者比較：
        (1)均用「黑色圓圈為底，上有阿拉伯數字『５』」的圖
          文為商標，『５』上三花公司產品為「╳」圖樣，被
          告產品為「ValenTino Rudy」字樣。
        (2)包裝正面均將「黑色圓圈為底，上有阿拉伯數字『５
          』」的商標置於中間黃色部位。
        (3)包裝正面均以文字強調產品為「片式剪裁」，被告產
          品則為剪刀圖樣的「片式╳裁」。
        (4)標籤上均畫有相同的內褲圖案、文字敘述及紅圈標示
          。
        (5)包裝背面上方置中處均有「黑色圓圈為底，上有阿拉
          伯數字『５』」的商標。
        (6)包裝背面上方部分，均有強調片式剪裁之文字或圖樣
          ，三花公司產品為剪刀「╳」圖樣，被告產品為「
          ValenT ino Rudy」字樣等（見原審卷(二)第32頁、第
          33頁）。
     依以上勘驗所得，明顯得見系爭2種商標圖樣，就具有一
       般知識經驗的消費者而言，以異時異地整體輔以普通人
       對事物的注意情況來觀察，有產生混同誤認虞慮的情事
       ，應無何疑義；主管機關經濟部智慧財產局93年1月20日
       （93）智商0941字第09 380030610號函鑑定，亦採相同
       見解（見臺灣桃園地方法院92年自字第147號卷第35頁）
       。
    (五)再觀諸被告所提出其公司之上揭包裝，除說明卡以特大號
      黑色圓圈為底，上有書寫有大號阿拉伯數字「５」，此電
      顯與自標訴人註冊之商標相同外；其特大號黑色圓圈為底
      ，上面所書寫大號阿拉伯數字「５」之位置、外貌、大小
      、筆畫寬度，甚至相關底色之配置、比例，亦與自訴人產
      品所使用商標之色彩近似（見原審卷(二)第21頁、第28頁）
      。基此亦足以認定被告產品所使用如附表編號(二)之圖樣，
      係在意圖欺騙他人，以造成產品之混淆。
    (六)綜上所述，被告之辯解及選任辯護人為被告所辯各節，均
      不足採。本件事證明確，被告犯行已可認定。
三、論罪法條：
  (一)被告未經三花公司的同意或者授權，意圖欺騙他人，而在雅
    懋公司名義產製的男性內褲的同一商品，使用近似於三花公
    司的前開商標圖樣，造成消費者的誤認與混淆部分，原係犯
    行為時商標法（82年12月22日修正公布）第62條第1款之罪
    ；至於被告意圖銷售而經由鴻鎰公司舖貨在新竹市大潤發湳
    雅店賣場陳列販賣，原係犯行為時商標法（82年12月22日修
    正公布）第63條之明知為同法第62條第1款之商品而販賣罪
    。
  (二)次按刑法第2條第1項規定行為後法律有變更者，適用裁判時
    之法律。但裁判前之法律有利於行為人者，適用最有利於行
    為人之法律；係採從新、從輕之原則。故比較新、舊法律何
    者有利於行為人時，首應比較法定刑，倘新、舊法律之刑輕
    重相等，或依法令加重減輕後，裁判時法律之刑並不重於行
    為時法律之刑，即應適用裁判時之法律。而被告行為後（行
    為時甫修正，尚未施行），商標法於92年11月28日施行，修
    正施行前商標法第62條第1款規定：「意圖欺騙他人，於同
    一商品或類似商品，使用相同或近似於他人註冊商標圖樣者
    ，處三年以下有期徒刑、拘役或科或併科新台幣二十萬元以
    下罰金。」，修正後因條次變更，改為第81條第1款、第3款
    ，規定：「未得商標權人或團體商標權人同意，有下列情形
    之一者，處三年以下有期徒刑、拘役或科或併科新台幣二十
    萬元以下罰金：一於同一商品或服務，使用相同之註冊商標
    或團體商標者。二……三於同一或類似商品或服務，使用近
    似於其註冊商標或團體商標之商標，有致相關消費者混淆誤
    認之虞者。」；修正施行前商標法第63條則更改為第82條，
    其刑度相同。被告所為，依行為時及裁判時之前揭修正前後
    法律規定，均成立犯罪，且修正前、後之法定刑完全相同，
    即應適用裁判時商標法第81條第3款之罪，及同法第82條明
    知為未得商標權人同意於同一商品使用相同於他人註冊商標
    圖樣之商品而販賣罪以為判決（最高法院93年度第292號判
    決意旨參照）。選任辯護人為被告辯稱：商標法於92年5月
    28日修正公布，同年11月28日施行；被告即於同年月26日回
    覆說明並未違法，並主動更換商品包裝，更換後的包裝，自
    訴人並未指被告涉有違反商標法，故本件涉犯商標法部分，
    應適用修正前的商標法規定云云，尚有誤會。
  (三)被告於同一商品，使用近似他人的註冊商標，有致使相關的
    消費者產生混同誤認之虞，其復為販賣的行為，核其所為，
    係犯現行（92年5月28日修正公布，同年11月28日施行）商
    標法第81條第3款之未得商標權人或團體商標權人同意，於
    同一的商品，使用近似於其註冊商標的商標，有致相關消費
    者混淆誤認之虞罪，以及同法第82條之明知為未得商標權人
    或團體商標權人同意，於同一的商品，使用近似於其註冊商
    標的商標，有致相關消費者混淆誤認之虞的的商品而販賣罪
    。被告所犯現行商標法第82條之明知為未得商標權人或團體
    商標權人同意，於同一的商品，使用近似於其註冊商標的商
    標，有致相關消費者混淆誤認之虞的的商品而販賣罪，與商
    標法第81條第3款未得商標權人或團體商標權人同意，於同
    一的商品，使用近似於其註冊商標之商標，有致相關消費者
    混淆誤認之虞罪，兩罪之間，具有方法結果之牽連關係，應
    從一重之第81條第3款之罪處斷（最高法院94年台上字第651
    號、94年台上第4637號）。又被告利用不知情、無犯罪故意
    之不知名內褲承製工廠工人犯商標法第81條第3款之罪，為
    間接正犯。
  (四)被所犯現行商標法第81條第3款之罪，其先後數行為於同時
    同地或密切接近之時地實施，侵害同一之法益，各行為之獨
    立性極為薄弱，依一般社會健全觀念，在時間差距上，難以
    強行分開，在刑法評價上，以視為數個舉動之接續施行，合
    為包括之一行為予以評價，較為合理，應屬接續犯，而為包
    括之一罪（最高法院86台上字第3295號判例意旨參照）。
四、原審據以論罪科刑，固非無見。惟查：被告所犯現行商標法
    第81條第3款之罪，在刑法評價上，以視為數個舉動之接續
    施行，合為包括之一行為予以評價，較為合理，應屬接續犯
    。原判決認被告之犯罪時接式同，所犯構成要件亦復相同，
    係基於自始一貫性的犯意實施，為連續犯，應從一重的第81
    條第3款論處，尚有未當。被告之上訴意旨否認犯罪，雖無
    理由，然原判決既有前述之可議，仍屬無可維持，應由本院
    予以撤銷改判。爰審酌商標有辨識商品來源功用，以及有代
    表一定品質效果，被告為圖利益，而使用自訴人已經註冊取
    得的商標專用權，其所造成之侵害，行為之期間、手段，及
    被告犯後仍飾詞卸責之態度等一切情狀，量處如主文所示的
    刑罰，並諭知易科罰金的折算標準。扣案自訴人所提出為證
    之仿冒商標商品1件，雖非公權力機關查扣所得，然仍不失
    為仿冒商標的商品，應依同法第83條規定，不問是否屬於犯
    人所有，一併予以宣告沒收。
據上論斷，應依刑事訴訟法第369條第1項段、第364條、第299條
第1項前段、92年5月28日修正商標法第81條第3款、第82條、第
83條，刑法第2條第1項前段、第11條前段、第55條、第41條第1
項前段，罰金罰鍰提高標準條例第2條，判決如主文。
中    華    民    國    95    年    1     月    19    日
                  刑事第十三庭  審判長法  官  劉景星
                                      法  官  陳志洋
                                      法  官  陳博志
以上正本證明與原本無異。
不得上訴。
                                      書記官  陳嘉文
中    華    民    國    95    年    1     月    25    日
附錄：本案論罪科刑法條全文
商標法第81條
未得商標權人或團體商標權人同意，有下列情形之一者，處三年
以下有期徒刑、拘役或科或併科新臺幣20萬元以下罰金：
一  於同一商品或服務，使用相同之註冊商標或團體商標者。
二  於類似之商品或服務，使用相同之註冊商標或團體商標，有
    致相關消費者混淆誤認之虞者。
三  於同一或類似之商品或服務，使用近似於其註冊商標或團體
    商標之商標，有致相關消費者混淆誤認之虞者。
商標法第82條
明知為前條商品而販賣、意圖販賣而陳列、輸出或輸入者，處一
年以下有期徒刑、拘役或科或併科新臺幣5 萬元以下罰金。
商標法第83條
犯前二條之罪所製造、販賣、陳列、輸出或輸入之商品，或所提
供於服務使用之物品或文書，不問屬於犯人與否，沒收之。


司法院資訊處製作；財團法人民間司法改革基金會備份。
